臺灣嘉義地方法院刑事判決　　　　　　　 96年度選訴字第3號
公　訴　人　臺灣嘉義地方法院檢察署檢察官
被　　　告　丙○○
選任辯護人　何永福律師
被　　　告　丁○○
　　　　　　戊○○○
上　一　人
選任辯護人　羅振宏律師
被　　　告　己○○
上列被告因違反公職人員選舉罷免法案件，經檢察官提起公訴（
95年度選偵字第43號），本院判決如下：
    主  文
丙○○對於有投票權之人，交付不正利益，而約其投票權為一定
之行使，處有期徒刑參年，褫奪公權貳年。
丁○○被訴投票受賄罪部分不受理。
戊○○○及己○○被訴投票受賄罪部分免訴。
    事  實
一、丙○○係嘉義市集英里第七屆里長選舉之登記候選人，為求
    順利當選，竟基於對有投票權之人交付不正利益，而約其為
    一定行使之犯意，於民國95年5月中旬某日，在嘉義市○○
    街競選服務處，以免除丁○○於同年4月間某日在嘉義縣朴
    子市配天宮向其借貸新台幣（下同）1萬元債務之不正利益
    為對價，囑咐丁○○ (已死亡)及委其代為轉告有投票權之
    母戊○○○及姐己○○，請其等於同年6月10日行使上開里
    長選舉投票權時，投票予候選人丙○○，丁○○則當場允諾
    之。嗣丁○○於數日後，在其家中將其所積存原欲清償丙○○1萬元借款之其中4000元交付戊○○○，並表示金錢來源
    係丙○○之買票賄選現金，囑咐戊○○○將其中2000元轉交
    己○○，而於投票日與己○○均應投票支持丙○○，戊○○○於收受後除將其中2000元給予丁○○外，於同年5月下旬
    在家中將2000元交付予己○○，並告知此為丙○○買票賄選
    現金，囑咐己○○於投票日投票支持丙○○，己○○遂當場
    收受並允諾之，戊○○○及己○○收受前開金額後花用殆盡
    。
二、案經台灣嘉義地方法院檢察署檢察官據報後指揮嘉義市警察
    局第一分局偵查起訴。
    理  由
壹、丙○○有罪部分：
一、程序事項：
    按被告以外之人於審判外之陳述，雖不符傳聞証據得為証據
    之例外規定，而經當事人於審判程序同意作為證據，法院審
    酌該言詞陳述或書面陳述作成時之情況，認為適當者，亦得
    為證據。當事人、代理人或辯護人於法院調查證據時，知有
    第159條第1項不得為證據之情形，而未於言詞辯論終結前聲
    明異議，視為有前項之同意，刑事訴訟法第159條之5定有明
    文。查本案認定事實所引用之言詞及書面陳述證據，被告及
    其辯護人均表示不爭執証據能力，迄於言詞辯論終結前亦未
    聲明異議，視為同意作為證據，本院審酌該陳述證據之取得
    過程並無瑕疵，與本案待證事實間復具有相當之關聯性，自
    得採為證據，合先敘明。
二、認定犯罪事實所憑之証據及理由：
    訊據被告丙○○矢口否認有何免除對於丁○○1萬元債務之
    不正利益及將其中4000元免除債務後之不正利益交付戊○○○及己○○。辯稱：並未交付借款1萬元予丁○○，且未免
    除丁○○1萬元債務向丁○○、戊○○○及己○○約為投票
    權為一定行使之行為。丁○○患有精神疾病，且供詞前後矛
    盾，尚難據以認定被告之犯行等情置辯。本院認其辯解並不
    可採，理由如下：
(一)查証人即被告戊○○○於警詢中証稱丙○○透過其兒子即被
    告丁○○轉交4000元，其拿2000元予女兒即被告己○○，此
    有警詢筆錄可資參照 (95年度選偵字第18號第19至26頁)。
    嗣於偵查中証稱於95年5月下旬其兒子丁○○在端午節當天
    下午3、4時在家裡交付其4000元，說是被告丙○○所交付，
    其將2000元給予丁○○，當天並把2000元交付己○○，告知
    己○○投票予丙○○，己○○當場允諾，此亦有偵訊筆錄足
    憑(95年度選偵第18號第29至31頁、第78至79頁、第123至
    125 頁)。足見被告戊○○○曾收取被告丁○○所交付4000
    元，並將其中2000元給予丁○○，2000元交付予己○○，而
    丁○○稱金錢之來源係丙○○。
(二)又証人即被告己○○於警詢中稱其母親戊○○○曾交付其
    1000 元及2000元，這些錢係買票的錢 (95年度選偵字第18
    號第43 至48頁)。嗣於偵查中稱其母曾交付其2000元，說是
    被告丙○○所交付 (95年度選偵字第18號第53至54頁、第
    125至126 頁)。另稱其弟弟在家中曾表示丙○○交付其4000
    元，要全家支持 (95年度選偵字第18號第79至80頁)。另於
    本院審理中証稱，其母戊○○○先交付其1000元，稱係另案
    被告蔡秀女所買票，不久其母戊○○○又交付其2000元，叫
    其投票予丙○○，並聽到其弟弟丁○○說是丙○○的錢 (本
    院卷第60至第65頁)。足見被告己○○確曾收受2000元，而
    該2000元係由丁○○透過其母即被告戊○○○所轉交，丁○○並曾表示該筆款項係來自丙○○。
(三)証人即被告丁○○雖已死亡，惟於警詢時稱曾向丙○○借款
    8000元，分3次借得，並交付其母戊○○○6000元 (95年度
    選偵字第18號第33至38頁)。嗣後於警詢中另推翻其前開証
    述，並証稱僅4000元予戊○○○，係丙○○要其拿4000元予
    戊○○○及己○○，向其等買票。並稱丙○○交付其1萬元
    ，而其中6000元其拿走，3000元係向其買票的錢，然又稱丙○○以每票2000元向其本人、戊○○○及己○○買票 (95年
    度選偵字第18號第39至42頁)。嗣於偵查中又稱95年4月左右
    ，在朴子配天宮向丙○○借1萬元，丙○○回家後叫女兒交
    付款項，後來在95年5月中旬在競選總部欲還丙○○時，丙○○詢其家中有幾票，其稱3票後，丙○○說錢無須返還，
    請其全家支持，感覺上是要買票，回家後即交付4000元予母
    親，並告知係丙○○說錢不用還，請全家投票予丙○○ (95
    年度選偵字第18號第51至52頁)。嗣於偵查中又稱95年農曆3
    月19日從嘉義南遊宮至朴子配天宮進香，丙○○在配天宮叫
    其女兒交付金錢，於95年5月時在競選總部欲還前揭款項時
    ，丙○○稱無須返還，請全家支持他，回家即拿4000元予其
    母戊○○○，說錢是丙○○給的，但不知姊姊有無聽到 (95
    年度選偵字第18號第79至80頁)。從前揭証詞研判，丁○○
    証詞雖有反覆之情形，惟從其証詞分析仍可知悉丁○○曾向
    丙○○借得1萬元，嗣於返還時丙○○向其表示無須返還，
    但請全家投票支持，其返家後即交付4000元予戊○○○，並
    說錢是來自丙○○等情。
(四)綜合前揭証人之証詞判斷，戊○○○稱曾收到丁○○交付之
    4000元，並曾將其中2000元交付予己○○，而丁○○稱金錢
    之來源係丙○○。而証人己○○確曾收受2000元，而該2000
    元係由丁○○透過其母即被告戊○○○所轉交，丁○○並曾
    表示該筆款項係來自丙○○。而丁○○之証詞雖有反覆之情
    形，惟勾稽其與戊○○○及己○○之証述，已可得出丁○○
    確實交付4000元予戊○○○，戊○○○再將其中2000元交付
    予己○○，交付金錢時表示錢之來源係丙○○。從此項客觀
    交付金錢之流程顯示，証人即被告丁○○、戊○○○及己○○之証詞具有一致性，丁○○証詞雖曾有反覆之情形，惟經
    對照互為勾稽後，其等之証詞並無歧異，故丁○○、戊○○○及己○○之証詞應具有可信性，被告丙○○確係以免除對
    於丁○○1萬元債務之方式，約使丁○○向其有投票權人之
    家人即戊○○○及己○○，為投票權一定行使之行為，被告
    丙○○之犯行自堪認定。
(五)至被告丙○○雖辯稱丁○○前開証詞前後不一致，有四種版
    本，且依據証人即被告己○○之証詞，陳嘉堯每天喝酒，講
    話顛顛倒倒，故其証詞顯有瑕疵，又依太和醫院病歷資料之
    記載，丁○○有幻覺及被害妄想症，其說詞可能係幻覺所造
    成。另証人即被告之女乙○○及甲○○亦証稱並未支付1萬
    元予陳嘉堯，足見丁○○之証詞不可採信，且被告自願接受
    測謊，僅因被告不合測謊要件而無法施測，故被告心中坦蕩
    ，並無買票等情。惟按證人之陳述有部分前後不符，或相互
    間有所歧異時，究竟何者為可採，法院仍得本其自由心證予
    以斟酌，非謂一有不符或矛盾，即應認其全部均為不可採信
    ；尤其關於行為動機、手段及結果等之細節方面，告訴人之
    指陳，難免故予誇大，證人之證言，有時亦有予渲染之可能
    ；然其基本事實之陳述，若果與真實性無礙時，則仍非不得
    予以採信。此有最高法院74年台上字第1599號判例可資參照
    。故丁○○對於向被告丙○○借錢之次數、地點及如何借得
    等細節縱有出入，惟此涉及証人於偵查中配合偵訊人員偵訊
    之態度或描述之方式及記憶之出入所致，例如借款地點究竟
    是在南遊宮或配天宮，由於該次係從嘉義南遊宮至朴子配天
    宮進香，此有前開証人丁○○之証述可稽，故借款地點究竟
    是在南遊宮或配天宮，即可能會有描述上之出入，但仍不出
    該次之行程即南遊宮或配天宮；又丁○○究竟於本次得到之
    不正利益究竟多少，涉及其本人之認知，其有時稱自己拿走
    6000元，有時又稱被告丙○○欲以3000元向其買票，有時又
    稱要以2000元向其買票，而全家3票共計6000元等，而有前
    後矛盾之情形，惟對照前開証人戊○○○及己○○之証詞，
    丁○○確係拿4000元予戊○○○，而戊○○○將其中2000
    元將交予己○○，並將2000元返還丁○○，此項事實應堪認
    定，則丁○○本身究竟拿取多少，係屬於其個人認知上之矛
    盾，惟表現於外部之事實即丁○○確曾將4000元交予戊○○○，而戊○○○將其中2000元交予己○○，陳嘉堯也表示錢
    係來自被告丙○○，從而証人陳嘉堯証詞之反覆仍不影響主
    要客觀事實之認定，而仍具有可信性。至於証人乙○○及甲○○雖到庭証稱並未交付任何金錢予陳嘉堯，此項証詞確屬
    有利於被告丙○○，然而此項証詞亦與前開丁○○、戊○○○及己○○之証詞顯相違背，但事實僅有一個，其中必有証
    人為虛偽之陳述，而衡諸証人己○○、戊○○○與被告丙○○並無親屬關係，其証述較具有可信性，且己○○、戊○○○為前開証述之結果會導致負擔刑事責任之效果，然己○○
    、戊○○○於多次偵審中仍為一致之証詞，足見其証詞之可
    信性極高。反觀証人乙○○及甲○○係被告丙○○之女，雖
    有親屬關係不當然足以否定其証言之貞潔性，然而如與己○○、戊○○○之証詞兩相權衡，己○○、戊○○○等之証詞
    顯較具有可信性。又被告丙○○雖願意接受測謊，但無法施
    測，然本項事實對於待証事實無法為有利或不利之証明結果
    。另太和醫院病歷資料之記載，丁○○縱有幻覺及被害妄想
    症，亦不當然於數次警詢及偵查中均為幻覺，對於前揭客觀
    事實仍不生影響。
三、論罪科刑之理由；
(一)查公職人員選舉罷免法第90條之1第1項之投票行賄罪與刑法
    第144條第1項之投票行賄罪間，具有特別法與普通法之關係
    ，應優先適用公職人員選舉罷免法第90條之1第1項之投票行
    賄罪之規定。按公職人員選舉罷免法第90條之1第1項投票行
    賄罪係以對於有投票權之人，行求、期約或交付賄賂或其他
    不正利益，而約其不行使投票權或為一定之行使為構成要件
    。所謂行求係指行賄人自行向對方提出特定賄賂或不正當利
    益，以備交付之意，並不以提供現實之財物為必要。所謂交
    付賄賂係指行賄者事實上將賄賂或不正當利益交付受賄人收
    受之行為。而行為人之行為是否該當於公職人員選舉罷免法
    第90條之1第1項之投票行賄罪，自應視行為人是否具有行賄
    之犯意及所交付之財物是否可認係期約為投票權一定行使或
    不為一定行使之對價，以及交付之對象是否為有投票權人而
    定。
(二)查証人戊○○○及己○○等人，均有投票權，此有戶籍資料
    及各該証人之陳述可証。被告丙○○以免除對於丁○○1萬
    元債務之不正利益時，明示對於有投票權人約為投票權一定
    之行使，嗣後丁○○將其中4000元交付戊○○○，戊○○○
    將其中2000元交付予己○○，並於收受後返還2000元予丁○○之行為時，均明知係丙○○所買票。故綜合社會價值觀念
    、免除債務尋求投票支持等客觀情狀以觀，足認被告丙○○
    免除對於丁○○債務之行為與投票權為一定行使間，具有對
    價關係。核被告丙○○所為，係犯公職人員選舉罷免法第90
    條之1第1項之對於有投票權之人，交付不正利益，而約其投
    票權為一定之行使罪。又被告僅有免除丁○○債務之一次行
    為，至於嗣後丁○○交付予戊○○○及己○○金額部分，均
    係該一次行為之射程範圍，不另論罪。
(三)爰審酌被告之素行、智識程度、犯罪動機、目的、手段、犯
    罪所生危害，危害選舉風氣，對於社會秩序之影響，及被告
    犯後意圖卸責等一切情狀，量處如主文所示之刑。又被告係
    犯公職人員選舉罷免法第五章妨害選舉罷免處罰之罪，並經
    本院宣告如主文所示之有期徒刑，應併依公職人員選舉罷免
    法第98條第3項規定，宣告如主文所示之褫奪公權。又刑法
    37條第2項雖於94年2月2日修正，將裁量宣告褫奪公權之有
    期徒刑宣告刑下限，由6月提高為1年，並於95年7月1日施行
    ，然褫奪公權為從刑，係附屬於主刑存在，不生比較輕重問
    題，併予敘明。
(四)末按公職人員選舉罷免法第90條之1第3項固規定預備或用以
    行求期約或交付之賄賂，不問屬於犯人與否沒收之。但如其
    賄賂已交付與有投票權之人收受，因收受者係犯刑法第143
    條第1項之投票受賄罪，其所收受之賄賂應依同法條第2項之
    規定沒收之，如全部或一部不能沒收時，追徵其價額。故犯
    投票行賄罪者，其已交付之賄賂自應依刑法第143條第2項之
    規定於其對向共犯所犯投票受賄罪之從刑宣告追徵沒收，不
    得再依上開規定沒收。故被告已免除債務而使得丁○○等人
    獲得之不正利益1萬元，已於另案即本院96年度選訴字第1號
    判決沒收，本案不另諭知沒收，附此敘明。
貳、丁○○不受理及戊○○○、己○○免訴部分：
    按被告死亡，應諭知不受理之判決。案件曾經判決確定者，
    應諭知免訴之判決。刑事訴訟法第303條第5款及第302條第1
    款分別定有明文。查本案被告丁○○業已於96年1月14日死
    亡，有死亡証明書附卷可稽。又戊○○○、己○○涉及連續
    收受賄款部分業據本院96年度選訴字第1號判決確定，此有
    前揭判決書及台灣高等法院被告前案紀錄表可稽，而本案起
    訴部分業據該判決所涵蓋。故被告丁○○應諭知不受理判決
    ，而被告戊○○○及己○○應諭知免訴判決。
據上論斷，應依刑事訴訟法第299條第1項前段、第303條第5款、
第302條第1款，公職人員選舉罷免法第90條之1第1項、第98 條
第3項，刑法第11條、第37條第2項、第3項，判決如主文。
本案經檢察官王啟旭到庭執行職務。
中　　華　　民　　國　　96　　年　　6　　月　　26　　日
                  刑事第二庭  審判長法　官　沈福財
                  　                法  官　卓春慧
                                    法  官　黃義成
上列正本證明與原本無異。
如不服本判決，應於判決送達後10日內向本院提出上訴狀（應附
繕本）。
中　　華　　民　　國　　96　　年　　6　　月　　26　　日
                            　      書記官　侯麗茹
附錄本案所犯法條
公職人員選舉罷免法第90條之1第1項：
對於有投票權之人，行求期約或交付賄賂或其他不正利益，而約
其不行使投票權或為一定之行使者，處三年以上十年以下有期徒
刑，得併科新臺幣一百萬元以上一千萬元以下罰金。
